【裁判字號】    98,訴,523
【裁判日期】    980730
【裁判案由】    偽造文書等
【裁判全文】
臺灣嘉義地方法院刑事判決               98年度訴字第523號
公  訴  人  臺灣嘉義地方法院檢察署檢察官
被      告  甲○○
上列被告因偽造文書等案件，經檢察官提起公訴（98年度偵字第
3445、4690號），被告於準備程序中就被訴事實為有罪之陳述，
經法官告知簡式審判程式意旨，並聽取公訴人及被告意見後，經
本院合議庭裁定由受命法官獨任進行簡式審判程式，判決如下：
    主  文
甲○○幫助犯詐欺取財罪，累犯，處有期徒刑伍月；又共同偽造
公文書，足以生損害於公眾及他人，累犯，處有期徒刑壹年陸月
，如附表一所示之物，均沒收；應執行有期徒刑壹年拾月，如附
表一所示之物，均沒收。
    犯 罪 事 實
一、甲○○曾於民國96年間，因販賣帳戶之詐欺案件，經臺灣臺
    中地方法院以96年度沙簡字第676 號判決有期徒刑2 月確定
    ，甫於民國97年1 月19日執行完畢，已明知若提供自己或他
    人之金融機構帳戶資料供不詳身分者使用，將遭利用於遂行
    財產犯罪行為，竟仍基於幫助他人詐欺取財之故意，於97年
    10月中旬某日，在臺中縣大甲鎮○○路某網咖內，將其向不
    知情之友人丙○○借得之第一商業銀行帳號0000000000000
    號之提款卡與密碼後，交付另友人余承浩（檢察官另案偵辦
    ）之成年男子，供為存、提款及匯款使用，幫助該男子所組
    成之詐騙集團為詐欺行為時作為匯款帳戶，任由他人藉以遂
    行詐欺犯罪。嗣前述詐騙集團成員意圖為自己不法之所有，
    於97年11月12日10時許，推由姓名、年籍不詳之男子，撥打
    電話給乙○○，佯稱其為乙○○之友人「賴建成」，並詐稱
    急欲借款抒困，使乙○○因而陷於錯誤，遂依該詐騙集團成
    員之指示，先於同年月12日，在臺南市安南區○○○路1 號
    自動櫃員機，轉帳匯款3 次分別為新臺幣（下同）2 萬5 千
    元、3 萬元、4 萬5 千元，再於同年月13日，在同一地點轉
    帳匯款2 次分別為3 萬元、2 萬元，共計匯出15萬元至丙○○上開銀行帳戶中，隨即遭該詐騙集團成員提領一空，後乙○○向友人賴建成查證後，始知受騙，因而報警循線查獲上
    情。
二、甲○○復因缺錢花用，於98年3 月底某日，在臺中縣大甲鎮
    某網咖內，加入余承浩、「阿志」、「小王」等不詳姓名年
    籍之成年人組成之詐騙集團，並基於偽造特種文書之犯意聯
    絡，交付自己相片1 張給「阿志」等人組成之詐騙集團，由
    該詐騙集團製作「臺灣省法務部特別執行署監管科書記官林
    明輝」之識別證1 枚而偽造特種文書。另甲○○即與余承浩
    、「阿志」、「小王」等人所組成之詐騙集團，共同基於為
    自己不法所有之意圖，並基於偽造公文書、偽造特種文書、
    詐欺取財及冒充公務員而行使其職權之犯意聯絡，由余承浩
    以電話指示甲○○，於98年4 月21日7 時許，至臺中市○○
    路與健行路交岔路口處等候「小王」，由「小王」在該處交
    付甲○○上開偽造「林明輝」之識別證1 枚、「臺灣省臺北
    地檢署」印章1 枚、印泥1 個、門號0000000000、00000000
    00等行動電話各1 支及現金2400元，甲○○即以上開行動電
    話與自己所申請之門號0000000000號等行動電話與詐騙集團
    成員聯絡，再依據該詐騙集團上手成員之指示，先於同日13
    時許，乘坐計程車至嘉義市區，並至嘉義市某便利商店內，
    接收該詐騙集團偽造已印有丁○○年籍、姓名、身分證字號
    等資料之「臺灣臺北地方法院檢察署監管科」公文、「臺灣
    台北地方檢查署請求暫時性凍結執行聲請書」等傳真各1 紙
    後，持上開偽造之「臺灣省臺北地檢署印」印章，於「臺灣
    臺北地方法院檢察署監管科」公文上，偽造「臺灣省臺北地
    檢署印」印文1 枚，再依指示，於同日16時15分許，乘坐計
    程車至嘉義市○○路「崇文國小」等候，準備收取丁○○交
    付之現金。另由該詐騙集團中某不詳姓名年籍之成年女子，
    於同日10時許，撥打電話至丁○○家中，謊稱其為臺北郵局
    之職員，且有某男子正欲提領丁○○帳戶存款時，為其發現
    有異已報警處理云云，嗣該詐騙集團成員中另一不詳姓名年
    籍成年男子，再撥打電話給丁○○，謊稱其為警官，佯稱因
    丁○○之銀行帳戶涉嫌詐欺與洗錢行為，且經地檢署2 次傳
    訊均未到庭，若丁○○不將所有金融機構帳戶之存款提出，
    交由臺灣臺北地方法院檢察署監管，則丁○○之存款將遭凍
    結且將被地檢署通緝云云，使丁○○陷於錯誤，乃於同日13
    時30分許，至嘉義市○○路之慶豐銀行，將其帳戶內之存款
    47萬元領出後，於同日16時15分許，依詐欺集團指示，至嘉
    義市○○路「崇文國小」門口，正欲詢問甲○○以確認其身
    份時，即為警當場查獲，甲○○因此未得逞，警方並在甲○○身上扣得如附表一、二所示之物，足生損害於法務部、臺
    灣臺北地方法院檢察署檢察官、該署書記官行使公文書之正
    確性及司法公信力。
三、案經臺中市警察局第一分局報由臺灣臺中地方法院檢察署檢
    察官呈請臺灣高等法院檢察署檢察長令轉臺灣嘉義地方法院
    檢察署檢察官暨嘉義市警察局第二分局報由臺灣嘉義地方法
    院檢察署檢察官偵查起訴。
    理  由
壹、程序事項
    本件被告所犯非死刑、無期徒刑、最輕本刑為三年以上有期
    徒刑之罪，或高等法院管轄第一審之案件，被告於本院準備
    程序中，就被訴事實為有罪之陳述，經告以簡式審判程式之
    旨，並聽取檢察官及被告之意見後，本院裁定進行簡式審判
    程式，是本件之證據調查，依刑事訴訟法第二百七十三條之
    二規定，不受同法第一百五十九條第一項、第一百六十一條
    之二、第一百六十一條之三、第一百六十三條之一及第一百
    六十四條至第一百七十條規定之限制，合先敘明。
貳、實體事項
一、事實認定
    上揭犯罪事實，迭據被告甲○○於警詢、偵查及本院準備程
    序與審理時自白不諱，核與證人即被害人乙○○、丙○○及
    丁○○證述情節相符，並有如附表一、二所示之物、照片指
    認資料、新光銀行自動櫃員機明細表、第一商業銀行交易明
    細表、（丙○○）印鑑卡、國民身分證領補換資料查詢結果
    、扣押筆錄、扣押物品目錄表、扣押物品清單、被害報告單
    、贓物認領保管單、扣案物品照片、行動電話資料查詢、通
    聯紀錄在卷或扣案可資佐證，上開補強證據已足資擔保被告
    所為上開任意性自白之真實性，是本案事證已臻明確，被告
    犯行，洵堪認定，應予依法論科。
二、論罪科刑
(一)按刑法所謂公印，係指公署或公務員職務上所用之印信而言
    ，又所謂公印或公印文，係專指表示公署或公務員資格而言
    ，即俗稱大印與小官印及其印文，最高法院著有二十二年上
    字第一九○四號及六十九年臺上字第六九三號判例可資參照
    ，又公印文之形式凡符合印信條例規定之要件而製頒，無論
    為印、關防、職章、圖記，如足以表示其為公務主體之同一
    性者，均屬之（最高法院八十九年度臺上字第三一五五號判
    決意旨參照）。而不符印信條例規定或不足以表示公署或公
    務員資格之印文，即不得謂之公印文，僅為普通印文。查本
    案偽造之「臺灣臺北地方法院檢察署監管科」公文、「臺灣
    台北地方檢查署請求暫時性凍結執行聲請書」各一紙，均為
    冒用公署名義所為之文書，顯屬公文書，其上偽造之「臺灣
    省臺北地檢署印」印戳，因係表示公務機關或機關長官資格
    及其職務之印信，自屬公印文。是核被告甲○○就犯罪事實
    一部分所為，係犯刑法第三十條第一項、第三百三十九條第
    一項之幫助詐欺罪，核被告就犯罪事實二部分所為，均係犯
    刑法第二百十一條之偽造公文書罪、第二百十二條之偽造特
    種文書罪、第一百五十八條第一項之僭行公務員職權罪、第
    三百三十九條第三項、第一項之詐欺取財未遂罪。被告僭行
    公務員職權之犯行部分，業據記載於起訴書犯罪事實欄，自
    屬本院審判之範圍，且該部分行為，亦經本院當庭告知被告
    所涉罪名，諭其併為辯論，本院自得併予審判。
(二)又被告與該詐騙集團共犯成員偽造附表一編號七所示公印，
    係以使用其印文為目的，從而其等偽造公印、偽造公印文之
    行為，均係偽造公文書之部分行為，不另論罪。
(三)被告就犯罪事實二部分與「余承浩」、「阿志」、「小王」
    及其他年籍不詳之成年詐欺集團成員間，均有犯意聯絡、各
    有行為分擔，皆為共同正犯。公訴意旨認被告此部分所為應
    予分論併罰，惟按九十五年七月一日修正施行之刑法刪除牽
    連犯之立法理由稱：目前實務上以牽連犯予以處理之案例，
    在適用上，得視其具體情形，論以想像競合犯等語，則自然
    行為概念之一行為，原經法律評價為二以上之行為，且認有
    牽連關係而依牽連犯規定從一重處斷者，於牽連犯廢除施行
    後，宜改評價為單一行為，始合乎社會之通念。被告與「余
    承浩」、「阿志」、「小王」等其他詐騙集團成員共同偽造
    公文書及特種文書，推由被告冒用公務員身分，向被害人丁○○詐騙存款未遂之行為，就社會一般通念，咸認只有一個
    偽造公文書及特種文書，冒用公務員身分詐騙存款未遂之行
    為，然在法律評價上，實務上原認被告有偽造公文書、偽造
    特種文書、冒用公務員身分及詐欺取財未遂等行為，復認該
    等行為間有牽連關係，而應依牽連犯從一重罪處斷，立法將
    牽連犯規定刪除，並於九十五年七月一日施行，若猶將之評
    價為法律犯罪概念之數行為，而予以併合處罰，勢難以契合
    人民的感情，自宜改認被告係出於一個犯意，實行一個犯罪
    行為，而侵害國家法益、社會法益及個人法益，該當於偽造
    公文書、偽造特種文書、僭行公務員職權及詐欺取財罪未遂
    之數個犯罪構成要件，即一行為觸犯數罪名，而依想像競合
    犯論以刑法第二百十一條偽造公文書罪。
(四)另查被告有如犯罪事實一部分所載之犯罪、科刑與執行前案
    紀錄之情，有臺灣高等法院被告前案紀錄表一份在卷可稽，
    其前受有期徒刑執行完畢後，五年以內，故意再犯本件有期
    徒刑以上之罪，均為累犯，均應依刑法第四十七條第一項之
    規定加重其刑。
(五)被告針對犯罪事實一部分所為，係幫助詐騙集團遂行詐欺取
    財行為，並未親自參與構成要件之實行，依刑法第三十條第
    二項之規定減輕其刑；又被告犯罪事實二所為詐欺取財犯行
    ，已著手於犯罪行為之實行而不遂，為未遂犯，依刑法第二
    十五條第二項規定，減輕其刑；針對被告予以減輕部分，與
    前開累犯加重部分，並依法分別先加（累犯部分）後減（幫
    助犯、未遂犯部分）之。被告針對犯罪事實一、二所為犯行
    ，犯意有別，行為互殊，應予分論併罰。
(六)爰審酌被告犯罪動機、目的係貪圖不法利益，竟先提供他人
    帳戶供詐騙集團使用，幫助詐騙集團實施財產犯罪，嗣復與
    共犯「余承浩」、「阿志」、「小王」及詐騙集團成員等人
    共同以詐術騙取無辜被害人財物，其以偽造公文書、特種文
    書，兼以僭行公務員職權之方式，影響檢察署公文書之正確
    性及司法機關公信力，使被害人心慌交付詐欺款項，犯罪所
    生之危害，復斟酌其坦承犯行、針對犯罪事實二部分未實際
    取得不法利益，犯後供出部分集團成員，配合警方追查共犯
    ，態度非劣，參與犯罪程度及分工情形尚非主謀，被告自陳
    國中肄業，曾從事業務工作，家有父母兄嫂，未婚，經濟情
    況不佳等家庭經濟狀況及其他一切情狀，就其所犯分別量處
    如主文所示之刑，並依法定其應執行之刑。
(七)扣案如附表一編號七所示之偽造公印，不問屬於犯人與否，
    應依刑法第二百十九條規定沒收之。扣案如附表一其餘部分
    之物件品項，為被告及共犯與所屬詐騙集團成員所有，供本
    件犯罪所用之物，均依刑法第三十八條第一項第二款之規定
    宣告沒收，至附表一編號四上之偽造公印文，因該偽造之公
    文書業經諭知沒收，其上偽造之公印文，即無庸再予宣告沒
    收，又附表二所示各物件品項，無證據證明與本案犯罪行為
    相關，爰不予宣告沒收，均併此敘明。
據上論斷，應依刑事訴訟法第二百七十三條之一第一項、第二百
九十九條第一項前段，刑法第二十八條、第一百五十八條第一項
、第二百十一條、第二百十二條、第三百三十九條第一項、第三
項、第五十五條、第三十條第一項前段、第二項、第四十七條第
一項、第五十一條第五款、第二百十九條、第三十八條第一項第
二款，刑法施行法第一條之一第一項、第二項前段，判決如主文
。
本案經檢察官徐鈺婷到庭執行職務。
中    華    民    國    98    年    7     月    30    日
                  刑事第四庭    法  官  許兆慶
以上正本證明與原本無異。
如不服本判決應於收受判決後10日內向本院提出上訴書狀，並應
敘述具體理由；其未敘述上訴理由者，應於上訴期間屆滿後20日
內向本院補提理由書（均須按他造當事人之人數附繕本）「切勿
逕送上級法院」。告訴人或被害人如對於本判決不服者，應具備
理由請求檢察官上訴，其上訴期間之計算係以檢察官收受判決正
本之日期為準。
中    華    民    國    98    年    7     月    30    日
                                書記官  林金福
附表一（應沒收物）：
┌─┬──────────────────────┬─────────┐
│編│應沒收之物                                  │備註              │
│號│                                            │                  │
├─┼──────────────────────┼─────────┤
│一│NOKIA行動電話壹支（含SIM卡壹張，電話號碼０九│詐騙集團提供甲○○│
│  │00000000號）                        │持有聯繫使用      │
├─┼──────────────────────┼─────────┤
│二│NOKIA行動電話壹支（含SIM卡壹張，電話號碼０九│同上              │
│  │00000000號）                        │                  │
├─┼──────────────────────┼─────────┤
│三│NOKIA行動電話壹支（含SIM卡壹張，電話號碼０九│甲○○所有與詐騙集│
│  │00000000號）                        │團成員聯絡用      │
├─┼──────────────────────┼─────────┤
│四│臺灣臺北地方法院檢察署監管科公文壹張        │1922號警卷第20頁  │
├─┼──────────────────────┼─────────┤
│五│請求暫時性凍結執行聲請書壹張                │1922號警卷第21頁  │
├─┼──────────────────────┼─────────┤
│六│臺灣省法務部特別執行署識別證壹枚            │扣案              │
├─┼──────────────────────┼─────────┤
│七│偽造之「臺灣省臺北地檢署印」公印壹顆        │扣案              │
├─┼──────────────────────┼─────────┤
│八│印泥壹個                                    │扣案，詐騙集團成員│
│  │                                            │提供甲○○使用    │
├─┼──────────────────────┼─────────┤
│九│現金新臺幣貳仟肆佰元                        │扣案，詐騙集團提供│
│  │                                            │甲○○使用        │
└─┴──────────────────────┴─────────┘
附表二（非應沒收物）：
┌─┬──────────────────────┬─────────┐
│編│品項                                        │備註              │
│號│                                            │                  │
├─┼──────────────────────┼─────────┤
│一│FERRARI 行動電話壹支（含SIM 卡壹張，電話號碼│甲○○個人所持有私│
│  │0000000000號）                    │用電話            │
├─┼──────────────────────┼─────────┤
│二│現金新臺幣三千五百元                        │扣案，但無證據證明│
│  │                                            │係犯罪所得或預備供│
│  │                                            │犯罪所用          │
└─┴──────────────────────┴─────────┘
附錄論罪科刑法條全文：
中華民國刑法第一百五十八條
冒充公務員而行使其職權者，處三年以下有期徒刑、拘役或五百
元以下罰金。
冒充外國公務員而行使其職權者，亦同。
中華民國刑法第二百十一條
偽造、變造公文書，足以生損害於公眾或他人者，處一年以上七
年以下有期徒刑。
中華民國刑法第二百十二條
偽造、變造護照、旅券、免許證、特許證及關於品行、能力服務
或其他相類之證書、介紹書，足以生損害於公眾或他人者，處一
年以下有期徒刑、拘役或三百元以下罰金。
中華民國刑法第三百三十九條
意圖為自己或第三人不法之所有，以詐術使人將本人或第三人之
物交付者，處五年以下有期徒刑、拘役或科或併科一千元以下罰
金。
以前項方法得財產上不法之利益或使第三人得之者，亦同。
前二項之未遂犯罰之。


司法院資訊處製作；財團法人民間司法改革基金會備份。
